臺灣高等法院臺中分院刑事判決　　　　　　　　九十三年度重上更(一)字第二九號
　　上　訴　人
　　即　被　告　戊○○
　　選任辯護人　宋永祥
　　　　　　　　陳芝荃
右上訴人因竊佔等案件，不服臺灣苗栗地方法院八十八年度訴字第一八九號中華民國
八十九年十月三十一日第一審判決（起訴案號：臺灣苗栗地方法院檢察署八十七年度
偵字第四七四七號），判決後，提起上訴，經最高法院第一次發回更審，本院判決如
左：
      主  文
原判決撤銷。
戊○○意圖為自己不法之利益，而竊佔他人之不動產，處有期徒刑陸月，如易科罰金
以佰元折算壹日。
      事  實
一、緣坐落苗栗縣三義鄉○○○段第一四０─九０地號、第一四０─四一０地號之土
    地為戊○○所有，而戊○○明知與其所有上開土地相鄰之同段第一四０─四０九
    地號土地為甲○○所有、而同段第一四０─四一一０─四一一地號土地為丙○○
    所有同段第一四０─四一二地號土地為乙○○所有，為開挖興建魚池且開闢與外
    界相通之道路，竟意圖為自己不法之利益，未經乙○○之同意，擅自於民國（下
    同）八十六年九月間某日，僱用不知情之不詳姓名成年怪手司機駕駛挖土機在其
    所有之同上段第一四０─九０地號、第一四０─四一０地號土地及第一四０─四
    一二地號土地上，開挖興建如附圖所示藍色部分面積合計達五三四平方公尺（其
    中佔用乙○○所有同上段第一四０─四一二地號之土地面積達十四平方公尺）之
    魚池二座（起訴書誤載為一座），另為使該魚池與外界道路相通，除在其所有之
    上開二筆土地開闢聯外道路外，未經甲○○及丙○○之同意，接續在甲○○所有
    之同上段第一四０─四０九地號之土地及丙○○所有同上段第一四０─四一一地
    號之土地上開挖修築如附圖所示綠色部分之聯外道路（下簡稱系爭道路）面積合
    計達七四四平方公尺（其中佔用甲○○所有之第一四０─四０九地號土地面積達
    三五九平方公尺、佔用丙○○所有之第一四０─四一一地號土地面積達二九平方
    公尺）。
二、案經甲○○訴請臺灣苗栗地方法院檢察署檢察官偵查起訴。
      理  由
一、訊據上訴人即被告（以下簡稱為被告）戊○○矢口否認涉有右揭犯行，辯稱：伊
    僅有整理因水災受損之土地，並未佔用甲○○之土地，且丙○○之土地伊只是經
    過而已，且本件是在沒有丈量之情形處理的云云。惟查：坐落苗栗縣三義鄉○○○段第一四０－九０地號、第一四０－四一０地號土地係被告所有，坐落同上段
    第一四０－四０九地號土地係告訴人甲○○所有、坐落同上段第一四０─四一一
    地號土地係被害人丙○○所有、坐落同上段第一四０─四一二地號土地係乙○○
    所有，有土地登記簿三份在卷可稽。而被告自八十六年九月間某日，未經甲○○
    之同意即在上開土地上開挖魚池而為整地之行為，亦據告訴人甲○○指訴在卷（
    詳見臺灣苗栗地方法院檢察署八十七年度偵字第四七四七號卷第十一頁），並經
    證人即苗栗縣三義鄉公所水土保持業務承辦員林坤梅於偵查中到庭證述明確（詳
    見臺灣苗栗地方法院檢察署八十七年度偵字第四七四七號卷第七十四頁背面）被
    告開挖之上開魚池面積達五三四平方公尺，其中佔用被害人乙○○所有坐落同段
    第一四０─四一二地號面積十四平方公尺，且魚池之聯外系爭道路並佔用告訴人
    甲○○所有坐落同段第一四０─四０九地號土地面積三五九平方公尺及被害人丙○○所有坐落同段第一四０─四一一地號土地面積二九平方公尺等情，業據臺灣
    苗栗地方法院檢察署檢察官於偵查中囑託苗栗縣銅鑼地政事務所到場勘驗及測量
    屬實，並製有勘驗筆錄及土地複丈成果圖各一份附卷可參，核與告訴人甲○○及
    證人丙○○供述之情節相符。另被告係未經告訴人甲○○及被害人丙○○、乙○○等人同意而擅自開發使用上開土地，亦據甲○○、丙○○及徐芹庭（乙○○之
    父）等人分別陳明在卷。被告辯稱未佔用到上開第一四０－四一二、第一四０─
    四０九、第一四０─四一一地號等三筆土地云云，並不足取。另被告於原審雖辯
    稱系爭道路於十餘年前即已存在，並於本院前審辯稱系爭道路係其父親以前所做
    ，其僅係去除草整理而已云云，但查：
    １、系爭道路並非如被告所辯係十餘年前即已存在，而係被告於八十六年間因開
        挖魚池所新開闢等情，業據告訴人甲○○於偵審中指訴甚詳，並據證人即苗
        栗縣三義鄉公所水土保持業務承辦員林坤梅於偵查時證稱：「（問：那條農
        路是新開﹖）下半段約有一百多尺是新開的。」、「（問：【提示履勘筆錄
        所附現場圖】一百多公尺的新開路是何段﹖）紅色斜線所示部分。」、「（
        問：當時有到現場會勘﹖）有。」、「（問：會勘時﹖）八十七年二月二十
        六日查報，應是於二月初去的。」、「（問：會勘時有新開挖過的痕跡﹖）
        是新開挖的。」、「（問：戊○○於你會勘時，有承認是他挖的﹖）有。」
        、「（問：到場時路寬﹖）約二米多」，及於本院調查時又到庭結證稱：「
        我有到過現場去看過，土地複丈成果圖上綠色部分是新開闢之道路，該綠色
        部分就是一審法院勘驗現場圖紅色斜線部分」各等語自明（見詳見臺灣苗栗
        地方法院檢察署八十七年度偵字第四七四七號卷第五十九頁反面至第六十頁
        、第七十五頁及本院前審卷第七十六頁至第七十七頁），且有證人林坤梅於
        查報時所製作之苗栗縣三義鄉公所查報不當使用山坡地查報表一紙在卷可稽
        ，另參以苗栗縣政府會同三義鄉公所於八十七年三月十一日至現場會勘結果
        ，認被告有未申請核准擅自開挖整地興建池塘（即上開魚池）及將原有農路
        拓寬整修情事，亦有苗栗縣政府會加強山坡地保育利用管理會勘紀錄一份及
        當時所拍攝之現場照片七幀在卷可稽，而揆諸當時所拍攝之現場七幀，均可
        清楚看出魚池及系爭道路係屬新闢，足見被告所辯系爭道路係十餘年前即已
        存在及該道路係其父親所做云云，亦不足憑採。
    ２、至證人丙○○於偵查中及證人徐芹林於偵審中固分別到庭證述系爭道路原已
        存在等語（見詳見臺灣苗栗地方法院檢察署八十七年度偵字第四七四七號第
        五十一頁、第六十九頁背面、原審卷第七十八頁背面），惟均證述系爭道路
        路寬僅有二、三台尺（即不到一公尺），僅足供一人挑擔或稻穀機通行等語
        （詳見臺灣苗栗地方法院檢察署八十七年度偵字第四七四七號卷第五十一頁
        反面、第六十九頁反面，原審審理卷第七十八頁背面、第一三九頁至第一四
        ○頁），足證系爭道路縱使原來已存在，亦遭被告於開挖上開魚池時拓寬無
        疑，是被告辯稱其未將系爭道路拓寬乙節，顯不足採。至證人陳阿滿雖於偵
        查中到庭證述其於十餘年前因伐林而於在上開土地有開闢路寬六台尺之道路
        可供牛車進出等語（詳見臺灣苗栗地方法院檢察署八十七年度偵字第四七
        四七號卷第七十五頁），惟徵諸其於檢察官偵查時及原審審理中，均指明所
        闢伐林道路係由現有系爭道路約五十公尺處彎道向前直行闢建（未開闢左轉
        之路），核與本件系爭道路係於該彎道處向左彎跨越告訴人甲○○之土地通
      達被告之魚池不同，有筆錄可按（見臺灣苗栗地方法院檢察署八十七年度偵
        字第四七四七號卷第七十五頁反面、原審審理卷第一三八頁），是本件並無
        法以證人丙○○、徐芹林、陳阿滿等人之上開證詞，而認被告並無佔用告訴
        人，甲○○及被害人丙○○所有之上開土地開闢系爭道路。
    ３、且被告因未經告訴人甲○○同意而在告訴人之上開土地上開闢系爭道路，經
        告訴人發現後與告訴人在苗栗縣三義鄉公所調解委員會進行調解等情，有經
        被告蓋章之調解書乙紙在卷可按（見臺灣苗栗地方法院檢察署八十七年度偵
        字第四七四七號卷第三頁），徵諸該調解書上載明之調解緣由：「緣對造人
        （即被告）因整治私有土地，未經聲請人（即告訴人）同意於聲請人所有座
        落本鄉○○段一四０之四０九地號土地上開挖一條約五十公尺之便道，方
        同意調解條款如后：一、對造人應於八十七年三月十日前，將開挖之便道頭
        尾各傾倒三卡車之土石予以封閉（卡車之規格以一般農村載運土石之鐵牛車
        為準。」等語，足證被告確有佔用告訴人甲○○所有上開土地開闢系爭道路
        無疑，否則被告豈會與告訴人作如上內容之調解﹖雖被告辯稱上開調解僅係
        就因其要通行告訴人所有上開土地上之系爭道路而為之，但苟系爭道路並非
        被告所開闢，則被告僅須消極地不通行系爭道路即可，又何須於調解書上允
        諾其要在八十七年三月十日前，將開挖之便道頭尾各傾倒三卡車之土石予以
        封閉﹖足見被告此部分所辯顯與事理有違，不足採信。
    ４、揆諸被告在上開土地上所開挖之魚池係屬混凝土結構，業據原審到場勘驗屬
        實，並製有勘驗筆錄及現場及漁池照片十幀在卷可參（詳見原審卷第一一六
        頁至第一二四頁），則參以被告於興建魚池時，必然須由載運混凝土之卡車
        載至現場灌混凝土，則依目前載運混凝土卡車之寬度，倘原有路寬係二、三
        台尺，載運混凝土之卡車必無法開駛至現場，是被告因開挖魚池為灌入混凝
        土而開闢系爭道路，衡情自有可能。
    ５、綜上所述，足證被告上開所辯顯係飾卸之詞，不足採信，是罪證明確，其犯
        行堪以認定。告訴人甲○○於本院調查時請求本院再行傳喚丙○○、徐芹林
        證明上開道路是人走的的路並非混泥土路，原來道路是二、三台尺，被告拓
        寬等語（詳見本院更一審審理卷），姑不論丙○○已死亡，本院依上開論述
        已足證明被告於開挖上開魚池時拓寬上開道路無疑，並無必要再另行傳喚丙○○、徐芹林到庭說明，附予敘明。
二、核被告所為係犯刑法第三百二十條第二項之竊佔罪。又被告利用不知情之成年怪
    手司機駕駛挖土機為之，為間接正犯。公訴人認被告尚另觸犯水土保持法第三十
    三條第三項前段之罪，且與上開竊佔罪具有方法、結果關係之牽連犯，尚有誤會
    （詳如後理由三所述）。另被告雖分別佔用告訴人甲○○、被害人丙○○、乙○○所有之上開土地，惟因被告於開挖魚池及開闢系爭道路時，係以單一犯意接續
    為之，為單純之一罪。原審認被告罪證明確予以論罪科刑，固非無見，惟查：被
    告所為尚未構成水土保持法第三十二條第一項之罪（擅自對他人山坡地開發使用
    部分）及同法第三十三條第三項前段之罪（對自己山坡地開發使用部分），（詳
    如后理由欄三所述），原審認被告除犯有竊佔罪外，另犯有水土保持法第三十二
    條第一項之罪及同法第三十三條第三項前段之罪，尚有未洽。被告上訴否認竊佔
    指摘原審判決不當，雖無理由，但原審判決既有上述可議之處，應由本院將原判
    決予以撤銷改判。爰審酌被告雖無犯罪紀錄，有臺灣高等法院被告全國刑案查註
    紀錄表一份在卷可稽，惟為圖一己之私利而擅自佔用他人土地開發使用、犯罪後
    仍未能與告訴人甲○○達成民事和解，以及徐芹庭於本院前審表示：「現在經濟
    不景氣，農人很辛苦，如有佔用我的地，我沒有意見」等語（詳見本院前審卷第
    六十七頁）等一切情狀，量處被告有期徒刑六月，另刑法第四十一條第一項於九
    十年一月十日經總統修正公布為：「犯最重本刑為五年以下有期徒刑以下之刑之
    罪，而受六個月以下有期徒刑或拘役之宣告，因身體、教育、職業、家庭之關係
    或其他正當事由，執行顯有困難者，得以一元以上三元以下折算一日，易科罰金
    。」，於九十年一月十二日生效，依刑法第二條第一項前段之規定，自應適用上
    開修正後之法律，是應適用修正後之第四十一條第一項前段之規定予以諭知易科
    罰金之折算標準，以示懲儆。原審法院檢察署檢察官雖具體請求量處被告有期徒
    刑十月，併科罰金二十萬元，本院認被告所涉違反水土保持法第三十三條第一項
    第二款之犯行部分，並無從證明，而就竊佔部分量處被告有期徒刑六月並諭知易
    科罰金之折算標準，已足懲儆，附予敘明。
三、原審法院檢察署檢察官公訴意旨另以：被告戊○○明知其所有坐落苗栗縣三義鄉
    ○○○段第一四０─九０地號、第一四０─四一０地號之土地及相鄰之甲○○所
    有同段第一四０─四０九地號、丙○○所有同段第一四０─四一一地號、乙○○
    所有同段第一四０─四一二地號等土地，俱屬山坡地保育區農牧或林業用地，依
    水土保持法之規定應實施水土保持處理與維護，為水土保持義務人，竟未在山坡
    地內為開挖整地之使用行為前，先擬具水土保持計畫，送請主管機關即苗栗縣政
    府核定並監督實施，即擅自於八十六年九月間某日，僱用不知情之不詳姓名成年
    怪手司機駕駛挖土機在其所有之同上段第一四０─九０地號、第一四０─四一０
    地號土地及未經乙○○之同意，在乙○○所有之第一四０─四一二地號土地上，
    開挖興建如附圖所示藍色部分面積合計達五三四平方公尺（其中佔用乙○○所有
    同上段第一四０─四一二地號之土地面積達十四平方公尺）之魚池二座（起訴書
    誤載為一座），另為使該魚池與外界道路相通，除在其所有之上開二筆土地開闢
    聯外道路外，並未經甲○○、丙○○之同意，接續在甲○○所有之同上段第一四
    ０─四０九地號之土地及丙○○所有同上段第一四０─四一一地號之土地上開挖
    修築如附圖所示綠色部分之聯外道路（下簡稱系爭道路）面積合計達七四四平方
    公尺（其中佔用甲○○所有之第一四０─四０九地號土地面積達三五九平方公尺
    、佔用丙○○所有之第一四０─四一一地號土地面積達二九平方公尺），使上開
    地號土地之地形、地貌均已變更，開挖魚池周邊及聯外道路邊坡處之土質鬆動崩
    塌，致生水土流失。因認被告戊○○另涉有違反水土保持法第八條、第十三條第
    一項、第三十三條第一項第二款之罪嫌。惟查：
１、按犯罪事實應依證據認定之，無證據不得推定其犯罪事實。又不能證明被告犯罪
    者，應諭知無罪之判決，刑事訴訟法第一百五十四條、第三百零一條第一項定有
    明文。原審法院檢察署檢察官公訴意旨認被告涉有右揭違反水土保持法犯行，無
    非以、上開坐落苗栗縣三義鄉○○○段第一四０─九０地號、第一四０─四一
    ０、第一四０－四０九、第一四０─四一一、第一四０－四一二地號土地俱屬山
    坡地保育區農牧或林業用地，有土地登記簿三份附卷可稽。而被告未先擬具水土
    保持計畫，送請主管機關即苗栗縣政府核定，即自八十六年九月間某日，在上開
    土地上開挖魚池而為整地之行為，亦據告訴人甲○○指訴在卷，並經證人即苗栗
    縣三義鄉公所水土保持業務承辦員林坤梅於偵查中到庭證述明確，復有苗栗縣三
    義鄉公所查報不當使用山坡地查報表、且經該署督同苗栗縣政府、苗栗銅鑼地政
    事務所人員履勘現場及施用測結果，上開山坡地確遭開挖魚池、道路，原有地形
    、地貌均已改變，且道路有崩塌現象，有複丈成果圖、現場照片及履勘現場筆錄
    在卷可稽。另有苗栗縣政府戊○○違反又土保持法卷乙宗、八十八年四月十九日
    八八府農保字第八七０００三三三一六號函附卷可稽，而觀之上開卷宗內附八十
    七年三月十日違規照片所示，被告開挖之魚池周邊及道路邊坡，確有土壤崩塌流
    失情事，足徵戊○○開挖上開土地礭已致生水土流失，為其主要論據。
２、訊據被告堅決否認涉有右揭違反水土保持法犯行，辯稱：上開土地，經過長久時
    間均無動於衷，並無流失等語。經查：本件經本院以九十三年三月一日（九三）
    中分義刑玉９３重上更一２９決字第３０１０號函苗栗縣政府查詢有關被告在三
    義鄉系爭山坡地，自八十六年九月迄今，有無發生水土流失情形一案，經苗栗縣
    政府以九十三年三月十二日府農保字第０９３００２１３０５號函本院謂：「‧
    ‧‧經查本俯並無土地之水土流失資料，目前該地已雜草叢生」等語（詳見本院
    審理卷第五十九頁）。則公訴意旨認原有地形、地貌均已改變，且道路有崩塌現
    象，有複丈成果圖、現場照片及履勘現場筆錄在卷可稽云云，尚屬無據。且系爭
    土地經本院會同臺灣省水土保持技師公會於九十三年四月六日上午十時會勘結明
    ，臺灣省水土保持技師公會所製之現場紀錄表勘查標的概況欄載明：「現場未有
    新開挖痕跡水塘毀壞內部雜草叢生，下游平台舊有農地植生覆蓋良好」等語（詳
    見本院審理卷第八十七頁），核與本院九十三年四月六日所製之勘驗筆錄及現場
    相片八張所示相符（詳見本院審理卷第七十七頁至第八十五頁），顯無從認定有
    何原有地形、地貌均已改變，且有水土流失之現象。而水土保持法第三十三條第
    三項規定之違反同法第十二條至第十四條規定之一未先擬具水土保持計劃或未依
    核定計劃從事開發、經營或使用，致生水土流失或毀損水土保持之處理與維護設
    施罪，為實害犯，以發生水土流失或毀損水土保持之處理與維護設施之結果為必
    要，與其他不以生實害犯之發生為必要之危險犯不同，本件既無從認定有發生水
    土流失或毀損水土保持之處理與維護設施之結果，雖該五筆土地依據前臺灣省政
  府６９年３月６日農山字第１２０１６６號公告及臺灣省政府８５年３月６日八
    五府農水字第１２３１４號公告，已列入山坡地保育區，有苗栗縣政府９０年
    ４月２６日府農保字第９００００３４４６１號函一份在卷足按（見原審卷第一
    ０四頁），亦難認被告有違反水土保持法第八條、第十三條第一項、第三十三條
    第一項第二款之犯行，而以水土保持法第三十三條第一項第二款之罪相繩。惟原
    審法院檢察署檢察官公訴意旨認被告所涉本部分水土保持法第三十三條第一項第
    二款之犯行，果若成立，與前開被告經論罪科刑之竊佔犯行，有方法結果之牽連
    關係，為裁判上一罪，爰不另為無罪之諭知。
四、據上論結，應依刑事訴訟法第三百六十九條第一項前段、第三百六十四條、第二
    百九十九條第一項前段、刑法第二條第一項前段、第三百二十條第二項、修正後
    第四十一條前段，罰金罰鍰提高標準條例第一條前段、第二條，判決如主文。
本案經檢察官丁○○到庭執行職務。
中      華      民      國      九十三   年       六      月    二十四  日
                                    臺灣高等法院臺中分院刑事第三庭
                                          審判長法  官  陳  朱  貴
                                                法  官  劉  連  星
                                                法  官  胡  忠  文
右正本證明與原本無異。
檢察官得上訴。
被告不得上訴。
如不服本判決應於收受送達後十日內向本院提出上訴書狀，其未敘述上訴之理由者並
得於提起上訴後十日內向本院補提理由書（均須按他造當事人之人數附繕本）。
                                                書記官  許  美  惠
中      華      民      國      九十三   年       六      月   二十五   日
附錄條文：
中華民國刑法第三百二十條第二項：
意圖為自己或第三人不法之利益，而竊佔他人之不動產者，依前項之規定處斷。
前二項之未遂犯罰之。                                                    Ｉ
